---
title: "Projeto 2 - Fiscal"
author: "Grupo 3: Bernardo Pitella, Hugo Gravatá, Rafael Emerick e Suzana Ribeiro"
output: html_document
---

# **Estrutura do Projeto**

Dividimos o projeto de acordo com os tópicos de cada slide (1 a 5) e as questões a serem respondidas em cada um deles. Para cada questão, haverá uma estrutura de específica para o trabalho ser melhor visualizado.


# **1) Dívida pública X Taxa Selic**

```{r setup, include=FALSE}
#install.packages("ipeadatar")
#install.packages("GGally")
#install.packages("corrplot")
library(tidyverse)
library(lubridate)
library(scales)
library(readr)
library(ggplot2)
library(ipeadatar)
library(tidyr)
library(GGally)
library(plotly)
library(corrplot)

# INTRODUÇÃO

# Buscar por termos no IPEAdata
a=search_series("Selic")
b=search_series("dívida bruta")
c=search_series("dívida líquida")

# Puxando SELIC
Df = ipeadata("PAN_TJOVER")
SELIC <- Df %>%
  slice(27:50) %>% 
  select(date, value) %>% 
  rename(Data = date, Selic = value) 
  
# Puxando Divida Bruta do governo geral
Df2 = ipeadata("WEO_DIVBRGGWEOBRA")
Divida_Bruta <- Df2 %>%
  select(date, value) %>% 
  rename(Data = date, Divida_Bruta = value)

# Puxando Divida Liquida do governo geral
Df3 = ipeadata("WEO_DIVLIQGGWEOBRA")
Divida_Liquida <- Df3 %>%
  select(date, value) %>% 
  rename(Data = date, Divida_Liquida = value)

# Juntando as 3 séries com base na data
df <- SELIC %>%
  select(Data, selic = Selic) %>%
  left_join(Divida_Bruta %>% select(Data, divida_bruta = Divida_Bruta), by = "Data") %>%
  left_join(Divida_Liquida %>% select(Data, divida_liquida = Divida_Liquida), by = "Data") %>%
  filter(Data >= as.Date("2000-01-01"))  # ajusta o período que você quiser

df <- df %>%
  mutate(across(where(is.numeric), ~round(.x, 2)))


library(ggplot2)
library(rbcb)
library(dplyr)
library(tidyr)
library(scales)
library(plotly)

##SUZANA
saldo_corrente = get_series(23461)
saldo_corrente = saldo_corrente %>% 
  rename(saldo = `23461`)
saldo_corrente = saldo_corrente[-c(21:30),]

ggplot(saldo_corrente, aes(x = date, y= saldo)) + 
  geom_line(color = "purple", size = 1)


investimento = get_series(7966)
investimento = investimento %>% 
  rename(IED = '7966')
investimento = investimento[-c(1:47),]

combinado = merge(saldo_corrente, investimento)
combinado <- pivot_longer(combinado, cols = c("saldo", "IED"), 
                          names_to = "variavel", values_to = "valor")

cor_invest = investimento[,-1]
cor_saldo = saldo_corrente[,-1]

cor_invest$IED = as.numeric(cor_invest$IED)
cor_saldo$saldo = as.numeric(cor_saldo$saldo)

cor(cor_invest, cor_saldo)

investimento_2 = get_series(7966)
investimento_2 = investimento_2 %>% 
  rename(IED = '7966')


library(ggplot2)
library(rbcb)
library(dplyr)
library(tidyr)
library(scales)
library(plotly)
library(ipeadatar)
library(knitr)
library(kableExtra)
```

# Relação da evolução da dívida pública com a trajetória da Selic ao longo do tempo

Esta seção do trabalho tem como objetivo, analisar a relação entre a dívida pública e a taxa Selic ao longo do tempo, com base em dados empíricos. A análise será dividida em dois eixos principais:

• Explorar como a trajetória da dívida pública se comporta em relação à evolução da taxa Selic, com base em diferentes métricas da dívida (bruta e líquida).

• Investigar como variações na taxa de juros e nas métricas da dívida refletem mudanças nas condições fiscais e na condução da política monetária.


### Análise 1 - Gráfico da trajetória:

O gráfico de linhas a seguir mostra a evolução da Selic, da dívida bruta e da dívida líquida ao longo do tempo. Tal gráfico:

• Permite observar padrões entre juros e dívida pública.

• Destaca como a dívida líquida é mais sensível à Selic.

• Mostra períodos em que alta de juros coincidiu com aumento da dívida.

• Ajuda a comparar o comportamento da dívida bruta e líquida diante de diferentes choques econômicos.

```{r,echo=FALSE,message=FALSE,warning=FALSE}
df_long <- df %>%
  pivot_longer(cols = -Data, names_to = "Variável", values_to = "Valor")

ggplot(df_long, aes(x = Data, y = Valor, color = Variável)) +
  geom_line(size = 1) +
  labs(title = "Evolução da Selic e da Dívida Pública (2000–2023)",
       x = "Ano", y = "Percentual do PIB ou Taxa ao ano",
       color = "Indicador") +
  theme_minimal()
```


### Análise 2 - Correlação entre as variáveis:

Nesta etapa, a matriz de correlação quantifica a relação entre a Selic, a dívida bruta e a dívida líquida, permitindo avaliar o grau de associação entre essas variáveis ao longo do tempo. Em relação à matriz:

• Mostra se os indicadores se movem juntos (correlação positiva) ou em direções opostas (negativa).

• A correlação entre Selic e dívida líquida tende a ser mais forte, refletindo a maior sensibilidade da dívida líquida aos juros.

• A dívida bruta, por ser menos volátil, apresenta correlação mais fraca ou até negativa com a Selic.

• Reforça a importância de distinguir as métricas da dívida ao analisar os efeitos da política monetária.

```{r, echo=FALSE,message=FALSE,warning=FALSE}
# Selecionar apenas colunas numéricas
matriz <- df %>% select(selic, divida_bruta, divida_liquida) %>% cor(use = "complete.obs")

# Plotar heatmap de correlação
corrplot(matriz, method = "color", addCoef.col = "black",
         type = "upper", tl.col = "black", tl.srt = 45,
         title = "Matriz de Correlação", mar = c(0,0,1,0))
```


### Análise 3 - Tendência em períodos específicos:

Crises abordadas:

• Crise eleitoral cambial de 2002

• Crise financeira global de 2008

• Reajuste tarifário de 2015

• Crise energética de 2021

• Intervenções tarifárias pré-eleitorais de 2022 

```{r,echo=FALSE,message=FALSE,warning=FALSE}
# DataFrame com períodos de crise
crises <- data.frame(
  xmin = as.Date(c("2002-01-01", "2008-09-01", "2015-01-01", "2020-03-01")),
  xmax = as.Date(c("2003-01-01", "2009-06-01", "2016-01-01", "2021-12-01")),
  ymin = -Inf,
  ymax = Inf
)

# Gráfico
graf.longo.tempo.1 <- ggplot(df_long, aes(x = Data, y = Valor, color = Variável)) +
  geom_rect(data = crises, aes(xmin = xmin, xmax = xmax, ymin = ymin, ymax = ymax),
            fill = "grey20", alpha = 0.4, inherit.aes = FALSE) +
  geom_line(size = 1) +
  facet_wrap(~Variável, scales = "free_y", ncol = 1) +
  scale_y_continuous(labels = label_percent(scale = 1)) +
  theme_minimal() +
  labs(title = "Selic e Dívida Pública ao longo do tempo",
       subtitle = "Faixas cinza representam choques econômicos",
       x = "Ano", y = "Valor")
graf.longo.tempo.1
```


### Conclusão:

• A Selic apresenta forte oscilação conforme os ciclos de política monetária, enquanto a dívida bruta segue trajetória mais persistente.

• Entre 2003 e 2010, observa-se queda na Selic e queda da dívida bruta como proporção do PIB — período de melhora fiscal e crescimento do PIB.

• Em 2015–2016, a crise fiscal e recessão levam a aumento da dívida bruta e alta da Selic, ainda que de forma desfasada.

• A dívida líquida, por descontar os ativos, é mais sensível à política monetária e flutuação cambial, o que aparece com mais volatilidade.

• A correlação positiva entre Selic e dívida líquida sugere que os juros elevados aumentam a carga líquida da dívida, especialmente em momentos de política monetária mais contracionista.

• Ao decompor a dívida em bruta e líquida, nota-se que a política monetária afeta ambas, mas de forma distinta: a dívida líquida é mais reativa aos juros, enquanto a bruta segue mais associada ao resultado primário e crescimento do PIB.


- **Exemplo:**
Se o governo aumenta a Selic:
  
  • Ele paga mais juros sobre a dívida pública.
  
  • Isso piora o resultado nominal e primário.
  
  • Como a dívida líquida = dívida bruta − ativos, e os ativos mudam pouco no curto prazo
  
  • A dívida líquida sobe com mais força, refletindo o impacto dos juros reais pagos.
  
  • Enquanto a divída bruta inclui os ativas, diminuindo o impactos dos juros reais.



# **2) Composição dos gastos**

#### Vamos analisar como a composição dos gastos públicos tem evoluído, especialmente
em relação ao peso dos juros da dívida

```{r,echo=FALSE,message=FALSE,warning=FALSE}
library(readxl)

Gastos <- read_excel("D:\\OneDrive\\Documentos\\Faculdade\\Econdata Projetos\\COFOG GG.xlsx", sheet = "1.5.a")

Gastos = Gastos %>%
  arrange()

Gastos <- Gastos %>%
  rename(Codigo = 1) %>%
  rename(Despesas = 2) %>%
  rename("2010" = 3) %>%
  rename("2011" = 4) %>%
  rename("2012" = 5) %>%
  rename("2013" = 6) %>%
  rename("2014" = 7) %>%
  rename("2015" = 8) %>%
  rename("2016" = 9) %>%
  rename("2017" = 10) %>%
  rename("2018" = 11) %>%
  rename("2019" = 12) %>%
  rename("2020" = 13) %>%
  rename("2021" = 14) %>%
  rename("2022" = 15) %>%
  rename("2023" = 16)

# dados pro grafico 1

Gastos2 = Gastos %>% 
  filter(`Codigo` %in% c(701, 702, 703, 704, 705, 706, 707, 708, 709, 710))

# dados pro grafico 2
Gastos3 = Gastos %>%
  filter(`Codigo` %in% c(7, 701, 7017))

## Fazendo os gráficos de pizza da composição dos gastos
library(ggrepel)

grafico_pizza <- function(df, ano) {
  dados <- df %>%
    select(Despesas, !!sym(as.character(ano))) %>%
    rename(Valor = 2) %>%
    filter(!is.na(Valor)) %>%   # Remove valores NA
    mutate(
      Percentual = Valor / sum(Valor) * 100
    ) %>%
    arrange(desc(Despesas)) %>%  # Ordena para garantir posição correta
    mutate(
      pos = cumsum(Valor) - Valor/2
    )
  
  ggplot(dados, aes(x = "", y = Valor, fill = Despesas)) +
    geom_col(width = 1, color = "white") +
    coord_polar(theta = "y") +
    labs(title = paste("Distribuição das Despesas -", ano),
         fill = "Legenda") +
    theme_void() +
    geom_text_repel(
      aes(label = paste0(round(Percentual, 1), "%"), y = pos),
      direction = "y",
      nudge_x = 1.2,  # ajusta um pouco mais pra fora
      segment.size = 0.5,
      show.legend = FALSE
    )
}

#Vizualizando os gráficos
grafico_pizza(Gastos2, 2010)
grafico_pizza(Gastos2, 2015)
grafico_pizza(Gastos2, 2023)

## Observando a relevância dos juros da dívida 

library(stringr)
library(scales)

# Transformar os dados para formato longo
Grafico3_long <- Gastos3 %>%
  pivot_longer(
    cols = starts_with("20"),
    names_to = "Ano",
    values_to = "Valor"
  )

# Converter Ano para numérico (opcional, para melhor ordenação no eixo x)
Grafico3_long$Ano <- as.numeric(Grafico3_long$Ano)

# Corrigindo a legenda
Grafico3_long$Despesas <- str_replace(Grafico3_long$Despesas, "3/", "")
Grafico3_long$Despesas <- str_replace(Grafico3_long$Despesas, "4/", "")

# Gráfico correto: linhas em vez de área empilhada
ggplot(Grafico3_long, aes(x = Ano, y = Valor, fill = Despesas)) +
  geom_area(position = "identity") +               # Área preenchida, sem somar
  geom_line(aes(color = Despesas), size = 1.2) +   # Linhas de contorno
  scale_y_continuous(labels = scales::percent_format(accuracy = 1)) +
  labs(
    title = "Pagamento dos Juros da Dívida",
    x = "Ano",
    y = "% do PIB",
    fill = "Categoria",
    color = "Categoria"
  ) +
  theme_minimal() +
  theme(
    plot.title = element_text(hjust = 0.5, size = 16, face = "bold")
  )
```

## Análise

  A composição dos gastos públicos não variou muito ao longo dos últimos anos, variando entre 39% - 46%. Os principais gastos foram com Serviços Públicos Gerais e Proteção Social, no qual 8,14% foram para pagamento da dívida e 9,12% para a Terceira Idade, que está incluso a previdência. Assim, a composição dos gastos vem variando de acordo com a política econômica de cada governante e com a situação econômica do país. 
  O peso dos juros da dívida é um fator que altera relativamente muito ao longo dos anos. Em 2010 era 7% do PIB, passando para 12% em 2015, voltando para 8,15% em 2023. Esses gastos impactam diretamente a composição total dos gastos que impactam outros fatores e índices econômicos do Brasil. O principal fator dessa variação do pagamento dos juros é o valor da Taxa Selic no em cada ano, pois os pagamentos são baseados nas taxas momentâneas, que em 2015 estavam nas máximas do período.


# **3) Déficit primário e nominal**

#### Vamos analisar a trajetória dos déficit, trazendo a evolução da Selic, para entendermos certas mudanças

```{r, echo=FALSE}
# Buscar séries do Banco Central
deficit_primario <- get_series(c(Deficit_Primario = 5793),
                               start_date = "2002-01-01",
                               end_date = "2025-03-01")

deficit_nominal <- get_series(c(Deficit_Nominal = 5727),
                              start_date = "2002-01-01",
                              end_date = "2025-03-01")

# Preparar os dados
df <- merge(deficit_nominal, deficit_primario, by = "date")
colnames(df) <- c("date", "Deficit_Nominal", "Deficit_Primario")

# Criar o gráfico com área entre as curvas
g <- ggplot(df, aes(x = date)) +
  geom_ribbon(aes(ymin = pmin(Deficit_Nominal, Deficit_Primario),
                  ymax = pmax(Deficit_Nominal, Deficit_Primario)),
              fill = "grey70", alpha = 0.4) +
  geom_hline(yintercept = 0,
             linetype = "twodash",
             color = "black",
             linewidth = 0.6) +
  geom_line(aes(y = Deficit_Nominal, color = "Déficit Nominal"), size = 1) +
  geom_line(aes(y = Deficit_Primario, color = "Déficit Primário"), size = 1) +
  labs(title = "Déficit Primário vs Nominal (% do PIB)",
       x = "Ano", y = "% do PIB",
       color = "Tipo de Déficit") +
  theme_minimal()

# Gráfico interativo
grafico_interativo <- ggplotly(g, tooltip = c("x", "y", "color"))
grafico_interativo
```

## Evolução da Taxa SELIC

```{r, echo=FALSE}
# Buscar dados da SELIC
Df = ipeadata("BM366_TJOVER366")
SELIC <- Df %>%
  select(date, value) %>% 
  rename(Data = date, Selic = value) %>% 
  filter(Data >= as.Date("2002-01-01"))

# Plotar SELIC
ggplot(SELIC, aes(x = Data, y = Selic)) +
  geom_line(color = "black", size = 1) +
  labs(
    title = "Evolução da Taxa SELIC",
    x = "Data",
    y = "SELIC (%)"
  ) +
  theme_minimal()
```

## Análise

O equilíbrio fiscal ocorre quando as contas públicas estão balanceadas, ou seja, Receita = Despesa. Quando o **Déficit Primário** (Receita – Despesa) ou **Déficit Nominal** (Déficit Primário – pagamento dos juros) crescem, as despesas do Governo aumentam e causam um desequilíbrio fiscal. Esse desajuste fica mais evidente no longo prazo, com o pagamento dos juros, que influencia a política monetária e, consequentemente, os próprios juros da dívida.



# **4) Conta corrente X Investimento estrangeiro**

## Saldo em Conta Corrente e Investimento Externo Direto
#### Primeiramente vamos analisar o comportamento do saldo em conta corrente e do investimento externo direto indivudualmente.


```{r Grafico saldo e invest, echo=FALSE}
ggplot(saldo_corrente, aes(x = date, y= saldo)) + 
  geom_line(color = "purple", size = 1) +
  labs(title = "Saldo em Transações Correntes",
       x = "Ano",
       y = "Saldo em US$ milhões")

ggplot(investimento, aes (x = date, y = IED)) + 
  geom_line(color = "red", size = 1) + 
  labs(title = "Investimento Externo Direto",
       x = "Ano",
       y = "Investimento em US$ milhões")

```

#### Agora, vamos analisar os dois juntos, para achar uma correlação (visualmente). Foi possível observar que o saldo corrente e o investimento externo direto tem relação negativa, como poedmos observar pelo gráfico, quando o saldo em conta corrente está baixo, o investimento externo ajuda a sair da crise, financiando os défcits. Para melhorar ainda mais a análise calculamos a correlação e o valor encontrado foi  -0.8356681. Confirmando exatamente o que conseguimos analisar pelo gráfico ou seja, à mediada que o saldo em conta corrente cai, o investimento extrangeiro sobe, provavelmente para fincanciar a melhora, e quando sobe novamente, o investimento cai.

```{r Grafico saldo x invest, echo=FALSE}
ggplot(combinado, aes(x = date, y = valor, color = variavel)) +
  geom_line(size = 1.5) +
  scale_y_continuous(labels = label_comma(scale = 1)) + #para deixar os valoes de y melhores
  labs(title = "Saldo em Transações Correntes vs Investimento Externo Direto",
       x = "Ano",
       y = "US$ milhões",
       color = "Variável") +
   scale_color_manual(values = c("purple", "red"))
```

## Impactos do Capital Extrangeiro na Macroeconomia

#### A trajetória do Investimento Externo Direto (IED) no Brasil está diretamente ligada à estabilidade macroeconômica e revela uma relação historicamente negativa com o saldo em conta corrente. Após o Plano Real (1994), o controle da inflação atraiu capital estrangeiro, enquanto o saldo em conta corrente passou a registrar déficits crescentes. Entre 1997 e 2000, as privatizações ampliaram a entrada de IED, compensando desequilíbrios externos. Durante o boom das commodities (2004–2008), o IED voltou a crescer, sustentando déficits em conta corrente ampliados pelo aumento das importações. Mesmo após a crise de 2008, a entrada de capital seguiu forte até 2014, equilibrando temporariamente os desequilíbrios externos. Já em momentos de crise, como em 2002 e 2015, a saída de capital aprofundou a fragilidade externa. Assim, o IED frequentemente tem o papel de financiar déficits em conta corrente, reforçando a correlação inversa entre essas variáveis.

```{r Grafico impactos, echo=FALSE}
a = ggplot(investimento_2, aes (x = date, y = IED)) + 
  geom_line(color = "red", size = 1) + 
  labs(title = "Investimento Externo Direto ao longo dos anos") 
ggplotly(a)
```



# **5) Dívida bruta e líquida**

##### Vamos analisar a trajetória da Dívida bruta e líquida, trazendo uma tabela com indicadores macroeconômicos, para entendermos certas mudanças
```{r, echo=FALSE}
# Buscar séries do Banco Central

Divida_Bruta <- get_series(c(Divida_Bruta = 13762),
                           start_date = "2008-01-01",
                           end_date = "2025-03-01")

Divida_Liquida <- get_series(c(Divida_Liquida = 4536),
                           start_date = "2008-01-01",
                           end_date = "2025-03-01")

# Juntando as séries num único dataframe
Divida <- Divida_Bruta %>%
  left_join(Divida_Liquida, by = "date")

# Criando o gráfico
ggplot(Divida, aes(x = date)) +
  geom_line(aes(y = Divida_Bruta, color = "Dívida Bruta (DBGG)"), size = 1.2) +
  geom_line(aes(y = Divida_Liquida, color = "Dívida Líquida (DLSP)"), size = 1.2) +
  scale_color_manual(values = c("Dívida Bruta (DBGG)" = "red", "Dívida Líquida (DLSP)" = "blue")) +
  labs(title = "Dívida Bruta e Líquida",
       x = "Ano",
       y = "Percentagem (%)",
       color = "") +
  theme_minimal() +
  theme(plot.title = element_text(hjust = 0.5),
        legend.position = "bottom",        # Legenda abaixo do gráfico
        legend.title = element_blank(),    # Remove o título da legenda
        legend.text = element_text(size = 12)  # Tamanho da fonte da legenda
  )
```

## Tabela

```{r, echo=FALSE, message=FALSE, warning=FALSE}

# Tabela
# Buscar séries do Banco Central
Crescimento_PIB <- get_series(c(Crescimento_PIB = 7326),
                              start_date = "2008-01-01",
                              end_date = "2025-03-01")

IPCA_Acumulado_Meses <- get_series(c(IPCA = 13522),
                                   start_date = "2008-01-01",
                                   end_date = "2025-03-01")

deficit_primario <- get_series(c(Deficit_Primario = 5793),
                               start_date = "2002-01-01",
                               end_date = "2025-03-01")

Df = ipeadata("PAN_TJOVER")
SELIC_Anual <- Df %>%
  select(date, value) %>% 
  rename(Data = date, Selic = value) %>% 
  filter(Data >= as.Date("2008-01-01"))

# Filtrando apenas os meses de janeiro
IPCA_Anual <- IPCA_Acumulado_Meses %>%
  filter(format(date, "%m") == "01")

SELIC_Janeiro <- SELIC_Anual %>%
  filter(format(Data, "%m") == "01")

# Transformando o déficit em superávit e filtrando o mês de janeiro a partir de 2008
Superavit_Primario <- deficit_primario %>%
  mutate(Superávit_Primário = Deficit_Primario * -1) %>%
  select(date, Superávit_Primário) %>%
  filter(format(date, "%m") == "01" & date >= as.Date("2008-01-01"))

# Criando a tabela inicial
Tabela_Resumo <- data.frame(
  Tipo = c("Superávit Primário", "Crescimento do PIB", "IPCA", "SELIC Anual")
) %>%
  mutate(across(.fns = as.character))  # Permite texto e números juntos

# Adicionando as colunas de cada ano
anos <- unique(format(IPCA_Anual$date, "%Y"))

for (ano in anos) {
  # Superávit Primário
  valor_superavit <- Superavit_Primario %>%
    filter(format(date, "%Y") == ano) %>%
    pull(Superávit_Primário)
  
  # IPCA (Janeiro)
  valor_ipca <- IPCA_Anual %>%
    filter(format(date, "%Y") == ano) %>%
    pull(IPCA)
  
  # Crescimento do PIB
  valor_pib <- Crescimento_PIB %>%
    filter(format(date, "%Y") == ano & format(date, "%m") == "01") %>%
    pull(Crescimento_PIB)
  
  # SELIC (Janeiro)
  valor_selic <- SELIC_Janeiro %>%
    filter(format(Data, "%Y") == ano) %>%
    pull(Selic)
  
  # Adicionando os valores com verificação de ausência
  Tabela_Resumo[[ano]] <- c(
    ifelse(length(valor_superavit) == 0, NA, valor_superavit),
    ifelse(length(valor_pib) == 0, NA, valor_pib),
    ifelse(length(valor_ipca) == 0, NA, valor_ipca),
    ifelse(length(valor_selic) == 0, NA, valor_selic)
  )
}

# Arredondando os valores da tabela para duas casas decimais (exceto a coluna "Tipo")
Tabela_Resumo_Arredondada <- Tabela_Resumo %>%
  mutate(across(
    .cols = -Tipo,
    .fns = ~ round(as.numeric(.), 2)
  ))

# Print tabela
Tabela_Resumo_Arredondada %>%
  kable(
    caption = "Tabela Resumo dos Indicadores Econômicos (2008-2025)",
    align = "c"
  ) %>%
  kable_styling(
    bootstrap_options = c("striped", "hover", "condensed", "responsive"),
    full_width = FALSE,
    position = "center",
    font_size = 14
  )
```

## Análise
A dívida pública bruta e líquida ao longo do tempo variou nos diferentes ciclos econômicos do Brasil. Desde o começo do governo Lula, ano 2002, o país veio ganhando divisas e, consequentemente, reduzindo sua dívida pública. No entanto, a partir de 2012/2013, com o recuo do crescimento do PIB, aumento da inflação e aumento da taxa Selic, a dívida pública começou a crescer descontroladamente até 2020. No ano da pandemia, houve outra explosão da dívida pública, crescendo 12% (DBGG), decorrente de maiores gastos do Governo e redução das receitas. Logo depois, voltamos a um período de 2 anos que a dívida pública reduzindo, com o crescimento do PIB e IPCA controle, o Governo conseguiu reduzir 15% da DBGG. Nos últimos anos, a partir de 2023, o Brasil voltou a ver sua dívida pública crescer, principalmente motivada pelo aumento dos gastos públicos no crescimento do PIB.